臺灣桃園地方法院民事判決　　　　　　 95年度簡上字第114號
上　訴　人　己○○○○○○○○○
法定代理人　丙○○
　　　　　　丁○○
訴訟代理人　邱奕澄律師
被　上訴人　戊○○
訴訟代理人　許朝財律師
上列當事人間請求給付租金事件，上訴人對於中華民國95年2 月
22日本院桃園簡易庭94年桃簡字第809號第一審判決提起上訴，
於96年2月13日辯論終結，本院判決如下：
    主  文
上訴駁回。
第二審訴訟費用由上訴人負擔。
    事  實
甲、上訴人方面：
壹、聲明：
一、原判決廢棄。
二、駁回被上訴人在第一審簡易之訴。
貳、陳述：除與原判決記載相同者，茲引用之外，補稱：
一、本件原合夥之全體合夥人於民國87年7 月28日開會決議由丙○○1 人以總價新台幣（下同）700 萬元頂讓原合夥財產並
    獨自經營，並於87年7 月31日再訂立一切結書，陳明原全體
    合夥人「自83年8 月15日開始至87年7 月31日結束營業止，
    於桃園市○○○街318 號經營御花園便利商店KTV ，如有未
    納稅捐，則由全體合夥人代對外登記名義人負責繳納。」又
    原審證人林元種證稱：「系爭2 筆土地係向原告及乙○○承
    租…87年間要結束合夥關係時的租金為原告及乙○○每人租
    金25萬7 千元」等語，因此原合夥雖未於開會決議記錄上明
    確記載合意解散原合夥，惟解釋當事人之意思表示，應探求
    當事人之真意，不得拘泥於所用之文字，可證明原合夥之全
    體合夥人於87年7 月間所做成之會議決議即為合夥人全體同
    意解散以結束合夥關係。
二、縱原合夥之全體合夥人於87年7 月28日之決議非在解散合夥
    ，然因合夥乃2 人以上所組成之具有團體性組織，最高法院
    33年永上字第177 號判例要旨：「合夥人之退夥，除未退夥
    之合夥人僅存一人外，不影響於未退夥人間合夥之存續，此
    與合夥之解散，合夥歸於消滅者不同。」故合夥之存續，至
    少需有2 合夥人以上，故股份轉讓結果，如僅剩合夥人1 人
    者，合夥則無從存續，應即解散而進入清算程序。本件原合
    夥之全體合夥人於87年7 月28日之開會記錄上明確表明由丙○○1 人以總價700 萬元接手經營，是以原合夥之全體合夥
    人乃決議將全體合夥人之合夥股份轉讓與丙○○，依上述見
    解，合夥僅剩丙○○1 人，原合夥已於87年7 月31日發生解
    散之事由。
三、又合夥解散後，雖應經清算程序，合夥關係始完全消滅；惟
    清算目的在了結合夥業務、收取合夥債權、清償合夥債務、
    返還出資，以其剩餘財產分配於合夥人。合夥解散後，其清
    算由合夥人全體或由其所選任清算人為之，民法第694 條第
    1 項訂有明文。至於其清算方法，民法第697 條至699 條雖
    有規定，惟其並非強制規定，實際清算方法仍得由合夥團體
    視其實際情形依循上述合夥目的之全部或一部程序為之。清
    算程序之完結，應以事務實際均已處理完竣為止，合夥關係
    亦於斯時正式完全消滅，期間無須履行一定程序，亦無須向
    法院為申報，更不需經合夥人或其他合夥人全體同意而完結
    清算程序。由於合夥清算，因各該合夥財產情形不同，所謂
    清算程序完結，其態樣亦不同。原合夥於87年7 月31日解散
    時，對外並無債權債務存在，且其合夥財產之現值不足以支
    應各合夥人之出資總額，故其合夥財產之清算方式，僅需依
    民法第698 條，按照各合夥之出資額之比例返還之，而原合
    夥實際上亦將該合夥剩餘財產，以變賣方式換為金錢而為分
    配，亦即以總價700 萬元賣給丙○○，並由丙○○個別給付
    每位合夥人50萬元之方式了結合夥現存之內部及對外一切事
    務法律關係，因此，原合夥確實已完結清算程序而消滅。故
    原存在於原合夥與系爭土地所有權人之間之租賃契約亦隨合
    夥關係之消滅而失其存在，丙○○及丁○○自87年8 月1 日
    起經營之合夥即無從承受上開租賃契約。
四、原合夥已於87年7 月31日解散，故縱使其未完結清算程序而
    仍僅於清算範圍內存續。丙○○於頂讓原合夥之合夥財產後
    ，並找丁○○合意自87年8 月1 日起於同址共同合夥經營上
    訴人之業務，惟此乃屬上訴人對外繼續營業賺取利益之範疇
    ，而非屬原合夥之清算範圍內，換言之，丙○○及丁○○之
    合夥與原合夥並不具有同一性，系爭租約當然無從由丙○○
    及丁○○之合夥承受。
五、被上訴人提出之桃園府前郵局存證信函第2688號，指稱兩造
    間有租約之合意，惟被上訴人發函之對象為丙○○而非上訴
    人，亦非丁○○，被上訴人起初認為係由丙○○一人承租，
    卻又於本件稱係由上訴人承租，前後主張矛盾，足見被上訴
    人連簽訂租約之當事人都不清楚，更遑論被上訴人與上訴人
    或丙○○、丁○○間有租約存在。
參、證據：除援用第一審所提證據外，補提御花園7 月份股東會
    議記錄、切結書、本院94年度桃簡字第809 號言詞辯論筆錄
    、本院93年度桃簡字第432 號言詞辯論筆錄、房屋稅繳交書
    、桃園府前郵局存證信函第2688號各乙件為證（均為影本）
    ，並聲請訊問證人庚○○、乙○○。
乙、被上訴人方面：
壹、聲明：如主文所示。
貳、陳述：除與原判決記載相同者，茲引用之外，補稱：
一、上訴人提出之合夥主體變更之部分，並未於第一審提出，已
    違反民事訴訟法第447 條不得提出新的攻擊防禦方法的規定
    。又依上訴人於原審提出之答辯狀記載，是由丙○○及丁○○共同接手經營，故已對此部分為自認。又上訴人之訴訟代
    理人於原審94年10月13日庭訊中陳述：「87年丙○○向其他
    和夥人承受股權之前…」等語，現在上訴人稱不是承受股權
    ，而是買受他的設備，均顯與上訴人於原審陳述不一致。
二、上訴人稱：「…由丙○○1 人以總價700 萬元頂讓原合夥財
    產並獨自經營，有該次會議紀錄可證」，惟該次會議記錄內
    容為「決定由丙○○董事以總價700 萬元接手經營…」，而
    無「頂讓原合夥財產並獨自經營」之字眼，上訴人顯有意圖
    混淆之嫌；且丙○○接手經營後立即找來合夥人丁○○，招
    牌名稱己○○○○○○○○○ 並未更換，以丙○○、丁○○、
    李陳惠美、廖美珠等名義對外代表御花園對政府機關繳付一
    切稅金亦未改變，足見上訴人所受讓者為原合夥之股東權利
    義務。
參、證據：援用第一審所提證據。
丙、本院依職權調閱本院94年簡上字第79號全卷。
    理  由
甲、程序方面：
    按當事人不得提出新攻擊或防禦方法。但對於在第一審已提
    出之攻擊或防禦方法為補充者，不在此限。民事訴訟法第44
    7 條第1 項但書第3 款定有明文。被上訴人辯稱上訴人於提
    起本件上訴後始為關於上訴人合夥主體變更之陳述，係違反
    上開規定而提出之新攻擊或防禦方法等語，惟查，被上訴人
    於原審94年6 月29日行言詞辯論時即已陳稱：「…87年丙○○向其他出資人承接股權，之後丁○○與丙○○洽談一人一
    半」等語，上訴人亦辯稱：丙○○承受股權與是否向土地所
    有人承租土地係屬二事等語（見原審卷第13、63頁），是上
    訴人於本件上訴程序中辯稱：上訴人之原合夥係由丙○○1
    人承接，再與丁○○合夥經營等語，核屬對於在第一審已提
    出之攻擊或防禦方法為補充，並無違反上開規定，被上訴人
    主張上訴人關於系爭合夥主體之變更所為抗辯係違法提出新
    攻擊或防禦方法云云，不足為採。
乙、實體方面：
一、本件被上訴人起訴主張：自87年8 月1 日起丙○○及丁○○
    即成為上訴人之實際合夥人，而坐落桃園縣桃園市○○段埔
    子小段2088、2088之6 地號之2 筆土地（下稱系爭2 筆土地
    ）為伊與訴外人乙○○所共有（應有部分各二分之一），且
    目前系爭2 筆土地由上訴人使用中，又上訴人在90年5 月以
    前均有按月給付伊租金25萬7 千元，在90年5 月時因上訴人
    經營虧損而要求將租金調降為20萬元，經伊同意後，上訴人
    已給付當月之租金與伊，然自90年6 月起上訴人即未依約繳
    納租金，經伊屢次催討，上訴人均置之不理，為此依租賃之
    法律關係訴請上訴人給付940 萬元，及自起訴狀繕本送達翌
    日起至清償日止，按年息5%計算之利息等語。
二、上訴人則抗辯：(一)於83年間合夥經營己○○○○○○○○○ 者
    為訴外人游瑞成、李木榮、李詩寅、吳義成、邱秀雄、林元
    種、乙○○、戊○○、庚○○、詹文福、甲○○、吳春生、
    林幸夏、許振澐等人，而丙○○及丁○○並非當時之合夥經
    營者，被上訴人所述與事實不合。(二)丙○○為系爭2 筆土地
    所有權人之一乙○○之子，丁○○則為被上訴人之子，乙○○與被上訴人則為兄弟關係，於87年7 間上訴人之合夥人因
    經營虧損，不願再繼續經營，原擬由地主自行經營，然事後
    乙○○及被上訴人分別推由丙○○及丁○○自87年8 月1 日
    起共同接手經營，而乙○○及被上訴人當時已同意丙○○及
    丁○○得無償使用系爭2 筆土地，直至該土地被政府徵收為
    止，故丙○○及丁○○從未給付乙○○及被上訴人所謂土地
    租金，丙○○及丁○○之前所給付乙○○及被上訴人之款項
    則為經營被告時所得之紅利，此舉為孝敬長輩之一種表示，
    嗣於90年5 月間因被上訴人主動向丙○○及丁○○詢問吃紅
    之事宜，鑒於當時上訴人之經營有每況愈下之趨勢，在不好
    意思拒卻之情形下，還是給被上訴人20萬元作為吃紅，而因
    乙○○未有此表示，故未給予乙○○此筆款項，然自90年6
    月起因上訴人經營虧損，乙○○及被上訴人即向丙○○及丁○○表示不用再給付紅利，只要將房屋稅及地價稅繳清即可
    ，此時，丙○○及丁○○才未繼續給付紅利與乙○○及被上
    訴人。(三)兩造間就系爭2 筆土地並無租賃關係，而係成立使
    用借貸關係，上訴人毋庸給付被上訴人租金。(四)被上訴人在
    另案所提出之御花園7 月份股東會紀錄並沒有丙○○承受租
    金之記載。(五)上訴人原合夥人已於87年7 月間合意解散，僅
    由丙○○1 人以總價700 萬元接手經營，並於接手經營後始
    與丁○○共同合夥經營上訴人之業務，與原合夥並不具同一
    性，亦無從承受原合夥與被上訴人間之租賃關係等語。
三、經查，系爭2 筆土地為被上訴人與乙○○所共有（應有部分
    各二分之一），自83年起即由上訴人經營系爭KTV 而使用，
    並於每月各給付25萬7 千元之租金予被上訴人及乙○○。而
    系爭KTV 於87年8 月1 日以前，係由被上訴人與訴外人游瑞
    成、李木榮、李詩寅、吳義成、邱秀雄、林元種、乙○○、
    庚○○、詹文福、甲○○、吳春生、林幸夏、許振澐等14人
    合夥經營，丙○○及丁○○並非當時之合夥經營者，然自87
    年8 月1 日起丙○○及丁○○即成為上訴人之實際合夥人，
    並以訴外人李陳惠美為登記名義負責人。上訴人至90年5 月
    以前均有按月給付被上訴人及乙○○各25萬7 千元，於90年
    5 月上訴人則僅給付被上訴人20萬元，自90年6 月起上訴人
    即未給付被上訴人任何款項，又上開金額均以上訴人名義之
    帳戶及營業收入所支出等事實，有上訴人之營利事業登記公
    示詳細資料在卷可稽（見本院94年度重訴字第89號卷第14頁
    ），並據證人即上開87年8 月1 日以前系爭KTV 合夥人之一
    李元種於原審證稱：系爭2 筆土地係向被上訴人及乙○○承
    租，87年間要結束合夥關係時之租金為每人各25萬7 千元，
    以支票支付，由系爭KTV 每日營業收入支出租金等語明確（
    見原審卷第43、44頁），且為兩造所不爭執，首堪認定。
四、被上訴人主張：兩造間於87年8 月1 日由丙○○、丁○○接
    手合夥經營系爭KTV 後仍存有租賃契約，而90年5 月以前之
    租金上訴人已給付完畢，然自90年6 月起至94年4 月為止，
    上訴人尚有940 萬元之租金未償等語，為上訴人所否認，並
    執前詞置辯。經查：
  (一)系爭KTV 原合夥人僅經營至87年7 月31日止，而自同年8 月
    1 日起則由丙○○、丁○○合夥經營等情，業如前述，則系
    爭KTV 之原合夥是否消滅，即為本件首須辨明之爭點。查，
    上訴人於87年7 月28日曾召集全體合夥人開股東會議，依該
    次會議之會議記錄所示，上訴人之全體股東一致同意由丙○○「個人」以總價700 萬元於87年8 月1 日開始接手經營，
    此有該次會議記錄在卷可佐（見本院卷第57頁），核與被上
    訴人於原審陳稱：「…87年丙○○向其他出資人承接股權，
    之後丁○○與丙○○洽談一人一半」等語相符（詳前），足
    見上訴人抗辯：僅丙○○1 人於87年7 月31日接手經營系爭
    KTV ，係事後再找丁○○合夥等語即堪信實。又上訴人於原
    審94年10月13日言詞辯論中所陳：系爭KTV 係由丙○○、丁○○合夥經營等語，係為回覆原法院所提出：目前系爭KTV
    之負責人之問題所為（見原審卷第38頁），再參本件全辯論
    意旨可知，上詞均係指述自87年8 月1 日開始經營以後之事
    實，是上訴人此部分之自認與本院上開認定尚無不符。再系
    爭KTV 原14人之合夥既於上揭會議中決議由丙○○1 人接手
    經營，並於會議紀錄中載明：丙○○於同年8 月1 日先付各
    股東20萬元，餘款每位股東30萬元於8 月10日付清之文義，
    核與證人即原14合夥人之一庚○○於本院證稱：87年7 月間
    所開之會議是要解散公司，交由丙○○經營，每位股東拿50
    萬元，當是是丙○○1 人來談等語相符（見本院卷第83頁）
    ，則丙○○係1 人以700 萬元接手經營系爭KTV ，並由原合
    夥人各取回50萬元而結束合夥之事實，亦可認定。參照最高
    法院33年永上字第177 號判例要旨：「合夥人之退夥，除未
    退夥之合夥人僅存一人外，不影響於未退夥人間合夥之存續
    ，此與合夥之解散，合夥歸於消滅者不同。」則原合夥既係
    由丙○○1 人接手經營，其餘原合夥人均不再與丙○○合夥
    ，可知丙○○並非加入原合夥，且係於承接系爭KTV 之經營
    後始尋得合夥人丁○○，而成立合夥關係，復考諸原合夥14
    人均已按比例取回出資，且於本件亦查無原合夥尚有何清算
    事務待完結，應認系爭KTV 原合夥業已解散並經清算而消滅
    ，再系爭KTV 之經營權係先由丙○○1 人承受，則原法院認
    定：丁○○係與丙○○同時加入系爭KTV 合夥參與經營，原
    合夥業務在87年8 月1 日以後仍存續中之事實，並引用最高
    法院18年上字第2596號判例意旨，而認被上訴人與上訴人原
    合夥間就系爭2 筆土地所成立之租賃關係於丙○○、丁○○
    合夥經營後仍存續，容有誤會，上訴人主張系爭KTV 原合夥
    已解散，其並未承受原租賃契約等語，堪予採信。
  (二)惟按，依習慣或依其事件之性質，承諾無須通知者，在相當
    時期內，有可認為承諾之事實時，其契約為成立，民法第16
    1 條第1 項定有明文。此即學說上所謂之意思實現，乃依有
    可認為承諾之事實，推斷有此效果（承諾）意思。意思實現
    以客觀上有可認為承諾之事實存在為要件，有此事實，契約
    即為成立。而有無此事實，應依具體情事決定之。（最高法
    院95年度台上字第969 號判決意旨參照）。查，上訴人於原
    14人合夥關係結束時，於每月各給付25萬7 千元之租金予被
    上訴人及乙○○，而上開金額之給付一直持續至90年5 月以
    前，且系爭2 筆土地仍由上訴人為原來之使用等之事實，已
    如前述，又依丁○○於本院93年度桃簡字第432 號給付租金
    事件中曾以證人身分到庭證稱：87年8 月以後我有問過父親
    （即戊○○）是否要繼續經營，他說你要，就自己去經營，
    並沒有特別講到土地應如何使用及使用的代價，而每月給付
    25萬7 千元是我和被告（即丙○○）商討後決定的金額，被
    告說就延續之前的金額，給原告（即戊○○）吃紅等語（見
    該案卷宗第33頁），足認上訴人於丙○○、丁○○接手合夥
    經營後，並未與被上訴人就系爭2 筆土地另行明示訂立租賃
    契約，然被上訴人既同意系爭2 筆土地仍由上訴人為從來之
    使用，上訴人並依原合夥給付予被上訴人之租金金額按月給
    付27萬5 千元予被上訴人長達近3 年之久，依兩造間之上開
    事實，揆諸前揭說明，應認兩造就系爭2 筆土地已依意思實
    現而默示成立有償使用即租賃之法律關係無訛。至於上訴人
    辯稱：被上訴人所提出之存證信函，僅向丙○○1 人催討而
    非上訴人，可證被上訴人連與何人簽訂租約都不清楚等語以
    否認兩造間有租賃關係存在，然查，依本件原由丙○○1 人
    接手經營系爭KTV ，及丙○○、丁○○係合夥關係以觀，被
    上訴人該紙存證信函（見本院卷第124-126 頁）固然因未對
    全體合夥人為之，是否發生催告之效力尚有疑議（丙○○是
    否為該合夥之執行業務股東？），然則，尚不能以被上訴人
    行使權利不合法律之要件即認伊所主張之法律關係不存在，
    是上訴人此部分所辯，尚難為採。
  (三)上訴人雖一再主張：自87年8 月1 日以後上開金額之給予，
    是給被上訴人之紅利，是孝敬長輩的表示，實則系爭2 筆土
    地之所有人即被上訴人與乙○○與其有使用借貸之關係等語
    ，並提出系爭KTV 之建築暨使用執照及房屋稅繳款書等載明
    丙○○、丁○○為起造人、所有人之情（見本院卷第92、93
    、95頁），及證人乙○○為證。然查，系爭KTV 之原合夥與
    被上訴人間就系爭2 筆土地於83年間至87年7 月31日止存有
    租賃契約並按月給付租金之事實為兩造所不爭執，且丙○○
    、丁○○原非上開14人合夥之合夥人亦為上訴人一再所抗辯
    ，則上開建築執照及房屋稅繳款書顯然不足以證明地主即被
    上訴人與丁○○於伊始即有將系爭2 筆土地供系爭KTV 無償
    使用而成立使用借貸之事實，亦不足以證明自87年8 月1 日
    後其另與被上訴人就系爭2 筆土地成立使用借貸關係之事實
    。次查，丁○○為被上訴人之兄乙○○與配偶即訴外人李月
    所生之子，惟因被上訴人膝下無子乃與被上訴人之女即訴外
    人李美娥「交換入籍」而成為被上訴人戶籍登記上之子，嗣
    上訴人於丁○○出生已近50年之久之91年間，對之提起確認
    親子關係不存在之訴，並獲勝訴判決確定乙情，有被上訴人
    所提出之臺灣高等法院92年度家上字第61號判決、最高法院
    94年度台上字第1634號判決影本各乙件附卷可參（見原審卷
    第50-58 頁），則依上開確定判決所載被上訴人於丁○○「
    交換入籍」50年後始提起上開確認親子關係不存在之訴乙節
    ，顯見被上訴人與乙○○、丁○○間之情誼已發生變化；又
    丙○○、丁○○均為乙○○所親生，是乙○○於本件所為證
    述即不無偏頗丙○○、丁○○之虞，參諸證人乙○○於本院
    亦證稱：丙○○、丁○○都是我兒子，父親作主將丁○○過
    給弟弟即被上訴人，沒有與被上訴人說好不收租金，渠的部
    分沒有要收，但被上訴人是否要收，渠不知道等語（見本院
    卷第82、83頁），則乙○○另證稱：不會向自己兒子收租金
    ，土地閒置也是浪費，只要丙○○、丁○○繳地價稅即可等
    語，及其嗣後未向上訴人收取租金之事實，均不足為不利於
    被上訴人本件主張之認定。再依丁○○上開於另案所為之證
    述，可認丙○○及丁○○雖將87年8 月以後所交付被上訴人
    之款項定義為給被上訴人吃紅，然此僅為丙○○及丁○○單
    方面之認知，並未與被上訴人達成共識，且上訴人給被上訴
    人「吃紅」之金額並未依其營業之盈虧而有改變，又係自上
    訴人帳戶支出，而非由丙○○或丁○○個人所支付，則上訴
    人所辯：87年以後所交付予被上訴人之金錢係吃紅或孝敬長
    輩之表示云云，均無可採。另關於地價稅之繳納究應由土地
    之出租人或承租人為之，本院認只要不違背法令，非不可由
    租賃契約之當事人就此自由約定，此亦不違一般之經驗法則
    ，因此，上訴人辯稱：地價稅由其繳納，顯見與被上訴人間
    就系爭2 筆土地係成立使用借貸關係，否則豈有由承租人繳
    納地價稅之理云云，亦無可採。
五、綜上所述，兩造間確實就系爭2 筆土地存有不定期之租賃關
    係，又因被上訴人已表示90年5 月以後之租金願意調降為20
    萬元，上訴人亦已依此數額給付1 期款項給被上訴人，則被
    上訴人主張上訴人在90年6 月以後應給付之租金數額為20萬
    元乙節，自堪採信。末查，被上訴人係請求自90年6 月起至
    94年4 月為止之租金，共47個月，合計為940 萬元，而上訴
    人對於此段期間未付上述款項與被上訴人並不爭執，迄至本
    件言詞辯論終結為止，兩造間仍有租賃關係存在，已如前述
    ，故被上訴人向上訴人請求如其聲明所示之租金及其法定遲
    延利息於法有據。從而，被上訴人依租賃之法律關係訴請上
    訴人給付其欠繳之租金940 萬元，及自起訴狀繕本送達翌日
    即94年4 月15日起至清償日止，按年息5%計算之利息，為有
    理由，應予准許。是則原審判命上訴人如數給付，並依職權
    宣告假執行及上訴人供擔保得免為假執行，其理由雖有不同
    ，惟結論並無二致，經核於法並無違誤。上訴意旨指摘原判
    決不當，求予廢棄改判，為無理由，應予駁回其上訴。
六、本件事證已臻明確，兩造其餘之主張、陳述及所提之證據資
    料，核與判決結果無何影響，爰不一一論述，附此敘明。
七、據上論結，本件上訴為無理由，依民事訴訟法第436 條之1
    第3項 、第449 條第2 項、第78條，判決如主文。
中　　華　　民　　國　　96　　年　　3 　　月　　13　　日
                  民事第二庭審判長法　官　劉克聖
                                  法　官　潘進順
                                  法　官　范明達
上列正本證明與原本無異
如對本判決上訴，須於判決送達後20日內向本院提出上訴狀，同
時表明上訴理由；如已於本判決宣示後送達前提起上訴者，應於
判決送達後10日內補具上訴理由（均須按他造當事人之人數附繕
本）。
中　　華　　民　　國　　96　　年　　3 　　月　　16　　日
                                  書記官　江世亨
